臺灣臺中地方法院刑事判決　　　　　　　　　　　　九十三年度訴字第二八四一號
　　公　訴　人　臺灣臺中地方法院檢察署檢察官
　　被　　　告　丙○○
右列被告因違反臺灣地區與大陸地區人民關係條例等案件，經檢察官提起公訴（九十
三年度偵緝字第一三二０號），本院判決如左：
    主  文
丙○○違反不得使大陸地區人民非法進入臺灣地區之規定，處有期徒刑伍月，如易科
罰金，以參佰元折算壹日。
    事  實
一、丙○○經由姓名年籍不詳之人之介紹，由丙○○充當人頭與大陸女子假結婚，以
    獲取每月新台幣（下同）三萬元之酬勞，丙○○應允，遂基於使中國大陸廣西省
    女子劉巧英（業經檢察官為不起訴處分）非法進入臺灣地區之犯意，並與劉巧英
    共同基於行使使公務員登載不實事項於職務上所掌公文書之概括犯意聯絡，丙○
    ○先於民國九十二年三月十三日與劉巧英在廣西壯族自治區桂林市公證處辦理公
    證結婚登記手續，並取得廣西壯族自治區桂林市公證處之「結婚公證書」後，丙
    ○○即持該「結婚公證書」返臺辦理劉巧英入境台灣之手續，先於九十二年三月
    三十一日，持前開「結婚公證書」向財團法人海峽交流基金會（下簡稱海基會）
    申請文書驗證獲准，海基會並於同日發予證明文書一紙予丙○○；丙○○復於九
    十二年四月九日，持上開「結婚公證書」及海基會出具之證明書，至彰化縣和美
    鎮戶政事務所（下簡稱和美戶政事務所）填具「結婚登記申請書」，向該戶政事
    務所承辦員鐘菁霞申請辦理結婚登記事宜，致使該戶政事務所不知情之公務員鐘
    菁霞，憑以輸入電腦處理，登載此不實之結婚、配偶資料於職務上所掌之戶籍登
    記資料之電子資訊檔案紀錄內，並據以列印發給記事欄註記「民國九十二年三月
    十三日與大陸地區人民劉巧英結婚」此不實事項之戶籍謄本予丙○○；並同時向
    該戶政事務所承辦人員申請換領身分證，使該不知情之承辦公務員又將丙○○之
    配偶係劉巧英之不實事項，填載在丙○○換領之國民身分證配偶欄內，而發給之
    ，皆足以生損害於戶政機關對於戶籍管理之正確性。丙○○於取得前開戶籍資料
    後，又於九十二年四月十日，前往轄區彰化縣警察局和美分局文霞派出所，以配
    偶來臺探親為名義，在「大陸地區人民進入臺灣地區保證書」之「與被保人關係
    」欄上填載與被保人劉巧英為夫妻之不實內容，並將前開領得之戶籍資料交予該
    派出所不知情承辦警員黃憲堂以供核對而行使之，致使警員黃憲堂將「丙○○與
    劉巧英係夫妻關係」之不實事項，登載於公文書即前開保證書簽註意見欄上，足
    以生損害於警察機關對大陸地區人民進入台灣地區對保簽註意見之正確性。辦妥
    前開事項後，丙○○再將所有取得之證明文件、身分證件，均交予不知情之大川
    旅行社股份有限公司負責人魏素貞代為申辦劉巧英之入台手續，魏素貞即持上開
    大陸地區人民進入臺灣地區保證書、戶籍謄本等資料，另代為填具「大陸地區人
    民進入臺灣地區旅行證申請書」，以配偶來台探親為由，向內政部警政署入出境
    管理局（下簡稱入出境管理局）提出大陸地區人民劉巧英入境之申請，而行使前
    開不實之「大陸地區人民進入臺灣地區保證書」及戶籍謄本，經入出境管理局承
    辦人員實質審核後，因未能發覺丙○○與劉巧英係假結婚之實情，乃於上開旅行
    證申請書之公文書上記載「民國九十二年三月十三日結婚」之事項，並於九十二
    年四月二十一日誤發第0000000000號之「中華民國旅行證」一張，該
張旅行證嗣由丙○○輾轉交付予劉巧英行使，致劉巧英得於九十二年四月三十日
    ，以形式上合法之公文書，掩飾實質非法來台之方法，以探親為由，從大陸地區
    自桃園中正機場非法進入臺灣地區。劉巧英入境臺灣地區後即由丙○○接機，將
    其載往台中市○○路某應召站，而未予丙○○同住。嗣丙○○再承前使公務員登
    載不實事項於職務上所掌公文書之概括犯意，於九十二年七月二十二日，持離婚
    協議書至和美戶政事務所填寫「離婚登記申請書」，而向該戶政事務所申辦離婚
    戶籍登記，使該管公務員將該不實事項登載於職務上所掌之公文書上，足以生損
    害於戶政機關對戶籍管理之正確性。而大陸女子劉巧英入境台灣地區後即在台中
    縣市等地賣淫，迄九十二年九月十七日晚上十一時三十分許，在台中市○區○○
    路九十二之五號六樓之二為警查獲，始循線查知上情。
二、案經臺灣臺中地方法院檢察署檢察官自動檢舉後偵查起訴。
    理  由
一、訊據被告丙○○固坦承於前揭時地與大陸女子劉巧英結婚及申辦劉巧英以探親名
    義入境臺灣一情不諱，然矢口否認有何偽造文書等犯行，辯稱：伊不是假結婚，
    伊與劉巧英有同住二個多月，之後她吵著要回大陸，所以來台二個多月，劉巧英
    就與他離婚了，伊不知道劉巧英為何會因為賣淫被查獲云云。
二、經查：
（一）右揭犯罪事實，業據證人即大陸女子劉巧英於九十二年九月十八日檢察官偵查
      時結證屬實，其供稱略為：「我是假結婚來台灣，我住在廣西桂林，我在大陸
      時，是一個綽號梁哥之人在九十二年三月間，因我在ＰＵＢ店玩，梁哥即問我
      要不要來台灣，來台灣要支付二十萬元台幣，每月要付給假老公三萬元，我的
      假老公是丙○○，我在九十二年三月間在桂林辦理假結婚，丙○○沒見過我的
      家人，但有告訴丙○○我父母的名字，我沒有與丙○○發生過性行為，因為是
      假結婚，所以丙○○沒有給聘金，也沒有宴客，我於九十二年四月三十日來台
      灣，由丙○○至機場接我，由丙○○載我到台中市○○路某應召站．．．」等
      語，且有和美戶政事務所九十三年三月九日彰和戶字第０九三００００八九三
      號函檢附之結婚登記申請書、海基會證明書、廣西壯族自治區桂林市公證處結
      婚公證書、戶籍謄本，及入出境管理局九十三年十二月二十二日境信彤字第０
      九三一一三六一０三０號函附之大陸地區人民進入臺灣地區旅行證申請書、大
      陸地區人民進入臺灣地區保證書、戶籍謄本、委託書、入出國日期證明書及離
      婚協議書等件附卷可稽。
（二）雖被告以前詞置辯，並舉證人即其母親乙○○為證，然被告於九十三年十二月
      二十三日本院審理時係供稱：「我九十二年三月十三日過去桂林十日，．．．
      我於三月二十二或二十三日回來台灣的，我是到那邊之後，過兩天約十五日認
      識她（指劉巧英）的，我那時（到）她們店（紅茶店）裡面喝茶，跟她聊天，
      當天我就覺得她不錯，三月十七日我們就決定要結婚了。」等語，惟查，由附
      卷之廣西壯族自治區桂林市公證處九十二年三月十四日所出具之第（二００三
      ）桂桂證字第０二九八號公證書上所記載，被告與劉巧英係於九十二年三月十
      三日即在桂林市登記結婚，與被告上開所供已顯有不符，且被告與劉巧英素昧
      平生，當無於九十二年三月十三日被告甫至桂林市，且與劉巧英初見面，當日
      立即辦理結婚登記之可能性，被告上開供述，顯與常情不合。又證人即被告之
      母乙○○雖於九十三年十二月二十三日本院審理時到庭作證，惟其就檢察官所
      訊問有關被告與劉巧英究有無結婚？其二人是否住在一起？住在何處？二人現
      在之婚姻狀況（有無離婚）如何？均一概答稱不知道，甚至稱其未見過劉巧英
      之長相，故證人乙○○之證詞，自不足做為有利被告之認定。
（三）綜上所述，被告所辯應係事後卸責之詞，不足採信。本件事證明確，其犯行堪
      以認定。
三、按被告行為後，臺灣地區與大陸地區人民關係條例已於九十二年十月二十九日修
    正公布，其中修正後之第七十九條規定，自同年十二月三十一日起施行生效。經
    比較第七十九條規定修正前（五年以下有期徒刑、拘役或科或併科五十萬元以下
    罰金）、修正後（一年以上七年以下有期徒刑，得併科一百萬元以下罰金）之刑
    度，以修正前之規定刑度較低，有利於被告，依刑法第二條第一項但書規定，自
    應適用修正前之規定予以論科。
四、經查：
（一）按臺灣地區與大陸地區人民關係條例第七十九條第一項處罰違反同條例第十五
      條第一款所定使大陸地區人民非法進入臺灣地區罪，凡非經合法手續進入者皆
      包含之，故使大陸地區人民以假結婚真入境之脫法方式，進入臺灣地區，即已
      該當本罪，自不以偷渡進入者為限，最高法院九十年台上字第三一八０號著有
      判決可參。本件被告丙○○以假結婚之方式，使大陸女子劉巧英得以探親名義
      取得境管局所核發之旅行證，並憑以進入臺灣地區，此部分所為，核係違反臺
      灣地區與大陸地區人民關係條例第十五條第一款之規定，應論以修正前同條例
      第七十九條第一項之罪。
（二）又被告為達使大陸女子劉巧英以探親名義入境之目的，雖明知其與大陸女子劉
      巧英係假結婚，仍由被告向彰化縣和美戶政事務所申請結婚登記及換領配偶欄
      登載「劉巧英」之國民身分證，致使該戶政事務所不知情之承辦公務員，將此
      不實之結婚事項，登載於其職務上掌管之公文書即戶籍謄本電腦檔案中及在所
      核發之丙○○換領國民身分證配偶欄內填載「劉巧英」，並據以核發記事欄註
      記「民國九十二年三月十三日與大陸地區人民劉巧英結婚」此不實事項之戶籍
      謄本及發給配偶欄註記「劉巧英」之新國民身分證，足以生損害於戶政機關對
      戶籍管理之正確性。被告於取得前開戶籍資料後，又前往彰化縣警察局和美分
      局文霞派出所，在「大陸地區進入臺灣地區保證書」之「與被保人關係」欄上
      填載與被保人劉巧英為夫妻之不實內容，並將前開領得之戶籍謄本資料交予該
      派出所不知情承辦警員黃憲堂以供核對而行使之，致使警員黃憲堂將「丙○○
      與劉巧英係夫妻關係」之不實事項，登載於公文書即前開保證書簽註意見欄上
      ，足以生損害於警政機關對大陸地區人民進入台灣地區保證事務查核之正確性
      。被告再將前開所取得之證明文件、身分證件，均委由不知情之大川旅行社股
      份有限公司負責人魏素貞代為申辦劉巧英之入台手續，而向入出境管理局行使
      前開戶籍謄本及「大陸地區人民進入臺灣地區保證書」，被告此部分所為，另
      犯刑法第二百十六條、第二百十四條之行使使公務員登載不實文書罪。被告所
      為使公務員登載不實之低度行為，應為其後行使之高度行為所吸收，不另論罪
      。又被告所犯行使使公務員登載不實事項於公文書罪，其先後多次犯行，時間
      緊接，觸犯構成要件相同之罪名，顯係基於概括之犯意反覆為之，為連續犯，
      應依刑法第五十六條之規定以一罪論，並加重其刑【至公訴意旨雖漏未就被告
      使警察機關在「大陸地區人民進入臺灣地區保證書」上登載不實之行為提起公
      訴，蓋：起訴書僅於犯罪事實欄再於九十二年四月十日填具「大陸地區人民進
      入臺灣地區旅行證申請書」及「大陸地區人民進入臺灣地區保證書」，並檢具
      上開結婚證書及戶籍謄本等資料，向入出境管理局以配偶來台探親為由，申請
      大陸女子劉巧英入境，惟起訴書在此之前並未敘及被告使警察機關在該「大陸
      地區人民進入臺灣地區保證書」簽註意見欄內登載不實之行為，然此部分與起
      訴成罪之行使使公務員登載不實公文書犯行，有連續犯之實質上一罪關係，為
      起訴效力所及，本院自得併予審理，附此說明。】。又被告與劉巧英間，就右
      揭行使使公務員登載不實公文書罪部分，彼此間有犯意聯絡及行為分擔，俱為
      共同正犯。其利用不知情之魏素貞涉犯上揭行使使公務員登載不實文書罪行，
      應論以間接正犯。
（三）被告以假結婚方式，向主管機關申辦戶籍登記、旅行證等行為，其目的在使該
      大陸女子劉巧英非法進入臺灣地區，是被告所犯使大陸地區人民非法進入臺灣
      地區及行使使公務員登載不實之文書二罪間，有手段、目的之牽連關係，為牽
      連犯，應依刑法第五十五條後段規定，從情節較重之修正前臺灣地區與大陸地
      區人民關係條例第七十九條第一項之罪（使大陸地區人民非法進入臺灣地區）
      處斷。
（四）被告承同一使公務員登載不實事項於職務所掌公文書之概括犯意，而於九十二
      年七月二十二日持離婚協議書至和美鎮戶政事務所申辦離婚戶籍登記，使該管
      公務員將該離婚之不實事項登載於職務上所掌之公文書即戶籍登記簿、戶口名
      簿上，亦犯使公務員登載不實事項於公文書罪，此部分犯行雖未據公訴人於起
      訴書論及，惟與前開業已起訴、論罪之使公務員登載不實事項於公文書罪部分
      有連續犯之裁判上一罪關係（使公務員登載不實事項於公文書罪部分）及吸收
      之實質上一罪之關係（行使使公務員登載不實事項於公文書罪），基於審判不
      可分之原則，亦應為起訴效力所及，自為本院所得一併審究者，附此敘明。
（五）爰審酌被告並無前科紀錄，其貪圖利益，充任人頭丈夫，使大陸女子非法進入
      臺灣地區，其行為足以危害國家安全及社會秩序，且犯罪後猶飾詞推卸，毫無
      悔意，態度不佳等一切情狀，量處如主文所示之刑，並諭知易科罰金之折算標
      準。
五、公訴意旨另略以：
（一）被告丙○○於九十二年三月三十一日，持在大陸地區製作之「結婚公證書」至
      海基會，向承辦員羅裕燕辦理認證手續，使海基會承辦員於同日核發海基會證
      明書予被告，致生損害於海基會承辦員對於臺灣男子與大陸女子結婚證書認證
      之正確性，因認被告此部分亦涉有使公務員登載不實罪嫌云云。惟觀諸卷附海
      基會出具之證明，其上僅記載：「本件公證書正本經核對與廣西公證員協會寄
      交之（二○○三）桂桂證字第０二九八號公證書副本相符」，並未涉及該「結
      婚公證書」真實與否之問題，自不構成使公務員登載不實罪。然公訴意旨既認
      被告此部分行為與起訴成罪之行使使公務員登載不實公文書犯行，有高低度吸
      收之實質上一罪關係，爰不另為無罪之諭知。
（二）又被告委由不知情之大川旅行社股份有限公司負責人魏素貞代為填具「大陸地
      區人民進入臺灣地區旅行證申請書」，以配偶來台探親為由，向入出境管理局
      提出大陸地區人民劉巧英入境之申請，致入出境管理局不知情之該管公務員於
      上開旅行證申請書之公文書上記載「民國九十二年三月十三日結婚」事項，致
      生損害於入出境管理局對於管理大陸女子來台之正確性。因認被告就此部分亦
      涉犯刑法第二百十六條、第二百十四條之行使使公務員登載不實文書罪嫌。然
      按刑法第二百十四條所謂使公務員登載不實事項於公文書罪，須一經他人之聲
      明或申報，公務員即有登載之義務，並依其所為之聲明或申報予以登載，而屬
      不實之事項者，始足構成。若其所為聲明或申報，公務員尚須為實質之審查，
      以判斷其真實與否，始得為一定之記載者，即非本罪所稱之使公務員登載不實
      ，最高法院著有七十三年臺上字第一七一號判例可稽。查：
１、大陸地區人民非經主管機關許可，不得進入臺灣地區，其許可辦法，由有關主管
    機關擬訂，報請行政院核定後發布之，臺灣地區與大陸地區人民關係條例第十條
    第一項、第三項定有明文。主管機關內政部依據該法授權，乃訂定大陸地區人民
    進入臺灣地區許可辦法，作為許可大陸地區人民申請進入臺灣地區之準則（以下
    簡稱許可辦法）。而按大陸地區人民申請進入臺灣地區，應具備旅行證申請書、
    大陸地區居民身分證、其他證照或足資證明身分文件影本及保證書等文件，其在
    大陸地區者，由其在臺灣地區親屬代向境管局提出申請後，由境管局辦理之（九
    十一年九月十一日修正前許可辦法第十三條第一項第一至三款、第十四條第三款
    參照）。境管局對於大陸地區人民申請進入臺灣地區而有許可辦法第十七條所列
    各款情形之一者，得不予許可（九十年九月十一日修正前許可辦法第十七條第一
    項）。而大陸地區人民申請進入臺灣地區，所檢附大陸地區製作之文書，主管機
    關得要求當事人送由行政院設立或指定之機構或委託之民間團體驗證（九十一年
    九月十一日修正前許可辦法第十九條）。是以由上開許可辦法之規定可知，大陸
    地區人民若以探親為由申請進入臺灣地區時，須檢具上開文件委託其在臺親屬，
    向主管機關內政部所屬之境管局申請許可，境管局對於上開申請為許可與否之決
    定，自得本其職權而為審查，除審查該申請案件應備之文件是否齊全、有無按規
    定程序辦理（形式審查）外，並得審查該申請案件是否有許可辦法第十七條第一
    項所列各款情形之一，及該申請之大陸地區人民與被申請探親之臺灣地區人民間
    是否具備一定親屬關係（實質審查）。
２、另經本院於他案曾函詢境管局有關大陸地區人民申請入境之審查流程，該局係函
    覆稱：「本局受理大陸地區人民申請入境案件，原則上以審查申請人與被探人書
    面登載關係資料為主，承審人員（本局大陸停留組）如有疑義，得函請各縣市警
    察局查報或請申請人補充必要證明文件。」等內容，有該局九十一年十二月五日
    境信昌字第０九一００八九五０二號函可參（參本院九十二年度訴字第一九五五
    號刑事案卷及判決）。益徵境管局在受理大陸地區人民入境申請案件時，係為實
    質之審查，而非一經申請人提出，即予准許，並依所請登載於職務上所掌之公文
    書（例如：旅行證及電腦檔案）。
３、從而，本件被告為使大陸女子劉巧英來台，雖由不知情之旅行社人員以配偶來臺
    探親為由，向境管局辦理大陸地區人民吳海燕入境手續，且經境管局承辦人員審
    核後，因未能發覺被告與劉巧英係假結婚之實情，而誤發中華民國旅行證，但因
    此部分程序須經境管局為實質審查，揆諸前揭判例意旨，顯與刑法第二百十四條
    之構成要件有間，就此部分犯行即無從論以該罪。惟公訴人認此部分犯行，與前
    揭論罪科刑之行使使公務員登載不實文書罪間有連續犯關係，屬裁判上一罪，故
    亦不另為無罪之諭知，併此明。
據上論斷，應依刑事訴訟法第二百九十九條第一項前段，修正前臺灣地區與大陸地區
人民關係條例第七十九條第一項，刑法第十一條前段、第二條第一項但書、第二百十
六條、第二百十四條、第五十五條、第四十一條第一項前段，罰金罰鍰提高標準條例
第一條前段、第二條，判決如主文。
本案經檢察官甲○○到庭執行職務。
中    華    民    國      九十四      年       一      月     七    日
                                臺灣臺中地方法院刑事第九庭
                審判長法  官  黃 文 進
                                          法  官  陳 如 玲
                                          法  官  曾 佩 琦
右正本證明與原本無異。
如不服本判決，應於判決送達後十日內向本院提出上訴狀，上訴於臺灣高等法院臺中
分院( 須附繕本 )。
                                          書記官
中    華    民    國      九十四      年       一      月     十    日
附錄本案論罪科刑法條：
【刑法第二百十四條】
  明知為不實之事項，而使公務員登載於職務上所掌之公文書，足以生損害於公眾或
  他人者，處三年以下有期徒刑、拘役或五百元以下罰金。
【刑法第二百十六條】
  行使第二百十條至第二百十五條之文書者，依偽造、變造文書或登載不實事項或使
  登載不實事項之規定處斷。
【臺灣地區與大陸地區人民關係條例第十五條第一款】
  下列行為不得為之：
  一、使大陸地區人民非法進入臺灣地區。
【臺灣地區與大陸地區人民關係條例第七十九條第一項】
  違反第十五條第一款規定者，處五年以下有期徒刑、拘役或科或併科新臺幣五十萬
  元以下罰金。
